【裁判字號】    97,上,66
【裁判日期】    970708
【裁判案由】    侵權行為損害賠償等
【裁判全文】
臺灣高等法院臺南分院民事判決            97年度上字第66號
上   訴   人  鞋堡有限公司
兼法定代理人  甲○○
共      同
訴訟代理人    趙哲宏  律師
被 上 訴 人   東莞大茂鞋業有限公司
法定代理人    乙○○
訴訟代理人    陳建中  律師
              王憲勳  律師
上列當事人間請求侵權行為損害賠償事件，上訴人對於中華民國
97年1月16日臺灣臺南地方法院所為第一審判決（96年度訴字第
637號）提起上訴，本院於97年6月24日言詞辯論終結，判決如下
：
    主      文
上訴駁回。
第二審訴訟費用由上訴人負擔。
    事實及理由
一、被上訴人主張略以：伊前與上訴人鞋堡有限公司（下稱鞋堡
    公司）前因加工業務發生債務糾葛，於94年4月8日在中華人
    民共和國廣東省東莞市人民法院（下稱大陸地區東莞法院）
    達成調解協議，詎鞋堡公司違反給付美金10萬元之調解協議
    ，亦未給付2,035雙成品鞋之貨款美金24,496.55元，其負責
    人即上訴人甲○○更利用兩造間採電匯證明已付款而交貨之
    交易習慣，以假保留電匯匯款美金10萬元嗣撤銷電匯，使用
    虛偽銀行電匯證實書方式訛詐，致伊陷於錯誤而依前開調解
    協議將所委託加工之成品鞋12,287雙及另2批成品鞋計2,035
    雙交付鞋堡公司，致受有貨品對價之損害，伊自得向上訴人
    等請求損害賠償。又上訴人墊付美金5萬元部分已在調解協
    議一併處理，伊並未積欠此項債務；證人丙○○係與上訴人
    原有業務往來之華南鞋廠之負責人，所為「美金10萬元協議
    係包括另2,035雙成品鞋之貨款」之證詞真實性可疑且有偏
    頗而不可採。上訴人甲○○為鞋堡公司董事長，其以前述撤
    銷匯款詐欺之侵權行為，與執行公司職務行為有關，依民法
    第28條及公司法第23條規定，鞋堡公司應與甲○○負連帶賠
    償責任。嗣伊執行上訴人之擔保金人民幣607,400元後，尚
    有美金51,107.55元（26,611元＋24,496.55元）未受清償，
    上訴人自應連帶給付，原審判命上訴人給付，並無不合（被
    上訴人原起訴請求上訴人連帶給付美金51,107.55元及法定
    遲延利息，原審判命連帶給付50,884.35元及自96年8月15日
    起算之遲延利息，並為供擔保准免假執行之宣告，及駁回其
    餘請求；就敗訴部分，上訴人提起上訴，被上訴人則未聲明
    不服而告確定），答辯聲明求為判決：上訴駁回。
二、上訴人則以：伊前因被上訴人無故拒絕交付貨品，惟恐遲延
    致信用破產，始達成系爭調解協議。被上訴人係因兩造間委
    託加工契約而交付委託加工鞋品，並非因詐術而陷於錯誤，
    調解協議書僅就有爭議之貨款及交貨期日再為確認，伊嗣有
    無履行，純屬民事債權債務問題。係據聞被上訴人無履行調
    解協議誠意，於詢問銀行電匯作業程序後，始緊急請求保留
    該匯款委託，並無「被告匯款時即有作保留」情事。被上訴
    人因業務往來陸續預支款項，至94年4月間積欠鞋堡公司達
    美金138,282.87元，縱認鞋堡公司未履行上開調解協議給付
    10萬美金，因兩造間確有債權債務關係，伊亦無獲取不法所
    有意圖。被上訴人依法仍得行使上開調解協議內容之權利，
    並無任何損害可言，被上訴人依調解協議履行，此為其應負
    之義務，自無損害可言。而甲○○倘有刑事判決所認之不法
    詐欺行為，乃屬其個人之犯罪行為，非執行鞋堡公司之合法
    業務所致，與民法第28條規定之責任要件不合，故鞋堡公司
    無庸為甲○○之不法行為負連帶賠償責任。又以鞋堡公司於
    94年3月8日代被上訴人墊付其他款項美金5萬元為抵銷，已
    無積欠，聲明求為判決：
    (一)原判決不利於上訴人之部分均廢棄。
    (二)上廢棄部分，被上訴人在第一審之訴及其假執行之聲請均
      駁回。
    (三)第一、二審訴訟費用均由被上訴人負擔。
三、兩造不爭執事項（本院卷第68頁）：
    (一)被上訴人與上訴人鞋堡公司素有鞋子加工業務往來，該二
      公司於94年4月8日在大陸地區東莞法院達成調解協議（下
      稱系爭調解協議），第1點約定：「被告（即東莞大茂公
      司）同意將原告（即鞋堡公司）委託加工的成品鞋12,287
      雙（詳見民事調解書附件）即日交付原告（即鞋堡公司）
      。原告（即鞋堡公司）同意即日一次性向被告（即東莞大
      茂公司）支付美元10萬元，並匯入被告（即東莞大茂公司
      ）指定的帳戶（開戶行：第一商業銀行香港分行，帳戶：
      智弘企業有限公司ZHI HONG ENTERPRISES CO,LTD.，帳號
      000-00-000000-0）」。
    (二)上訴人甲○○係上訴人鞋堡公司之董事長，於第一項調解
      協議成立當日，自臺灣傳真一份中國國際商業銀行永康分
      行〈下稱中國商銀〉「電匯證實書」（由中國商銀先傳真
      予鞋堡公司，再由鞋堡公司傳真給被上訴人），致被上訴
      人誤以為上訴人已依調解協議於當日將美金10萬元匯入伊
      所指定之帳戶，而依協議交付成品鞋12,287雙予上訴人鞋
      堡公司。嗣被上訴人查詢上開銀行帳戶，發現該美金10萬
      元款項並未匯入，經詢問中國商銀人員，得知上訴人嗣後
      將該匯款撤銷，經被上訴人提起刑事自訴上訴人甲○○涉
      犯詐欺罪嫌，經本院95年度上易字第209號以上訴人甲○
      ○犯普通詐欺罪，判處有期徒刑6月確定在案。
    (三)系爭調解協議書第3點有關訂單號碼F-93778號每雙單價美
      金11.49元，交付1,040雙；F-93779號每雙單價美金12.61
      元，交付995雙，共2,035雙，總計24,496.55美金（見本
      院卷第59頁訂購鞋品單價表傳真1紙），被上訴人已於調
      解成立當日出貨予上訴人鞋堡公司完畢。
    (四)上訴人鞋堡公司迄仍尚未給付系爭調解協議第1點所載美
      金10萬元。被上訴人乃向大陸地區東莞法院聲請執行受償
      上訴人鞋堡公司之擔保金人民幣607,400元，此部分兩造
      均同意以美金73,389元計算，並同意將之抵償系爭調解協
      議第1點所載之美金10萬元，經抵償後該調解協議第1點中
      尚未給付之餘額為美金26,611元。
    (五)上訴人鞋堡公司曾於94年3月8日代被上訴人墊付其他款項
      共計美金5萬元。
    (六)有關訂單號碼F-93822貨物，被上訴人有短交付24雙，每
      雙單價美金9.3元，總價美金223.2元，被上訴人同意自本
      件請求金額中扣除。
    (七)有關訂單號碼F-93821貨物每雙單價美金8.4元。
    (八)兩造同意本件債之給付貨幣以「美金」為之。
四、按臺灣地區人民與大陸地區人民間之民事事件，除本條例另
    有規定外，適用臺灣地區之法律。關於在大陸地區由無因管
    理、不當得利或其他法律事實而生之債，依大陸地區之規定
    ，臺灣地區與大陸地區人民關係條例第41條第1項、第49條
    分別定有明文。而前開第41條所稱人民，係指自然人、法人
    、團體及其他機構，為該條例施行細則第2條所明定。又依
    中華人民共和國民事訴訟法第89條第3款規定，調解書經雙
    方當事人簽收後，即具有法律效力。經查：被上訴人係依大
    陸地區法規所成立之法人，上訴人鞋堡公司則係依臺灣地區
    法規所成立之法人，此有被上訴人企業法人營業執照、上訴
    人鞋堡公司變更登記表（見原審卷第41-42、44頁）在卷可
    查。被上訴人主張與上訴人鞋堡公司於94年4月8日在大陸地
    區東莞法院達成系爭調解協議，就基於此一法律事實所生之
    債，有法律效力等語，為上訴人所不爭執，自應同受系爭調
    解協議書之內容之拘束，合先敘明。
五、訂單號碼F-93778、F-93779號二批成品鞋共2,035雙，總計
    美金24,496.55元，有無包括在系爭調解協議第1點之美元10
    萬元內？上訴人鞋堡公司有無給付該部分貨款義務？經查：
    (一)被上訴人於調解成立當日出貨予上訴人之訂單號碼F-9377
      8號、F-93779號二批成品鞋共2,035雙，總計美金24,496.
      55元，如前所述。
    (二)由系爭調解協議第2點記載「上述美金10萬元包括上述成
      品鞋12,287雙的加工費以及由被告（即東莞大茂公司）採
      購的材料款」，而調解書附件訂單明細第一大欄大茂部分
      數量計10,832雙、第二大欄中鑫部分數量計1,455雙，合
      計已達12,287雙，顯見上訴人鞋堡公司交付之美金10萬元
      貨款，應僅包括附件訂單明細第一大欄大茂部分與第二大
      欄中鑫部分成品鞋，數量合計12,287雙之加工費及由被上
      訴人採購的材料款等；尚難認亦包括第三大欄大茂部分訂
      單號碼F-93778、F-93779之二批成品鞋2,035雙。
    (三)調解協議第3點雖約定：被上訴人同意將訂單F-93778、F-
      93779的兩批成品鞋2,035雙交付給鞋堡公司，隨同上述成
      品鞋12,287雙一同出貨。該成品鞋係「隨同」成品鞋12,2
      87雙「一同出貨」，且係另在第3點約定。是亦難據此認
      該成品鞋2,035雙之價金美金24,496.55元係包括在調解協
      議第1點之美金10萬元內。
    (四)又調解書附件訂單明細將此「大茂」部分之訂單號碼F-93
      778號、F-93779號，另列於第三大欄，而非併同列於同為
      「大茂」之第一大欄，益徵訂單號碼F-93778號、F-93779
      號等2批成品鞋2,035雙係於美金10萬元貨款外另行處理之
      約定事項，上訴人鞋堡公司自有給付該部分貨款之義務。
    (五)證人丙○○雖證稱：甲○○與乙○○在計算鞋堡公司應給
      被上訴人美金10萬元有包括F-93778、F-93779貨號等二批
      成品鞋2,035雙之貨款24,496.55元云云。惟其自承係受上
      訴人之委託到場參與調解協議，是以其立場難期所為證言
      公正無偏；且謂伊不清楚這2千多雙鞋子的價錢是多少，
      怎會瞭解有列入在計算鞋堡公司應給美金10萬元金額內？
      又應係兩造在成立系爭調解協議書後，被上訴人收到上訴
      人之匯款確認書才開始交貨，亦不致發生所證稱「鞋堡公
      司派品管員去點收兩造調解協議書所交付之貨品時發現這
      二貨號之成品鞋未列入，才在協議書寫上」之情形；況果
      係如證人丙○○證稱尚在調解協議中，僅係漏載該二批貨
      號2,035雙成品鞋，則可直接更改調解協議書第2點「上述
      美元10萬元包括上述成品鞋12,287雙的加工費……」中之
      數量即可，實無需另行為調解協議第3點單獨列出該二批
      訂單貨號。是本院認證人丙○○所證「美金10萬元已經包
      括在這二個貨號貨款在內」云云，尚無足採。
    (五)是訂單號碼F-93778、F-93779號二批成品鞋2,035雙，總
      計美金24,496.55元，並不包括在系爭調解協議第1點之美
      金10萬元內，上訴人鞋堡公司有給付該部分貨款義務。
六、本件被上訴人以上訴人甲○○在系爭調解協議成立當日即將
    匯錢之「電匯證實書」傳真後撤銷匯款，惟伊在收到傳真後
    誤信確已匯款而依協議將成品鞋交付，以受有詐欺之侵權行
    為而請求上訴人連帶賠償損害，上訴人甲○○則否認有詐欺
    情事，並以前詞置辯，經查：
    (一)本件辦理電匯之中國商銀係於94年4月8日上午11時54分傳
      真本件電匯證實書至鞋堡公司，而上訴人甲○○則於同日
      上午12時13分由鞋堡公司傳真予被上訴人，有電匯證實書
      上傳真時間可憑（見台南地方法院刑事94年度自字第28號
      卷〈下稱刑事一審卷〉第177頁），被上訴人始據而依系
      爭調解協議內容交付成品鞋，惟上訴人甲○○於週末後第
      一個營業日即同月11日撤銷該電匯。證人即中國商銀行員
      孫玉瑛於刑事案件證稱：銀行應匯款客戶要求，均會交付
      電匯證實書，本件上訴人匯款手續已經完備，才應其要求
      傳真『電匯證實書』，又因上訴人甲○○來電請求保留，
      所以未將錢匯出，嗣於同月11日下午2時許辦理撤銷本件
      電匯，並提出撤銷聲請書等情」（見同上卷第229-230頁
      ）。可見上訴人甲○○於94年4月8日係據系爭調解協議辦
      理匯款，待取得匯款證實書傳真予被上訴人，同日又辦理
      保留銀行始未將錢匯出，其得以於同月11日撤銷電匯。
    (二)參以上訴人甲○○於刑一審所陳：「我們是4月8日將主要
      的貨品取回，而於4月9日檢查該貨品，發現有瑕疵，而我
      發現該貨品有瑕疵時，我沒有告訴自訴人（即東莞大茂公
      司代表人乙○○），亦無與自訴人聯繫或協調」（見原審
      卷第75頁即刑一審卷第182頁）；證人張麗霜亦證稱上訴
      人係於94年4月9日晚上交付344雙鞋子，要他趕工等語。
      可知上訴人甲○○於94年4月8日並未領得全部貨品，係於
      同月9日領完貨品檢視後才發現有344雙貨品有瑕疵，竟於
      94年4月8日即辦理保留，顯見其並非因貨品有瑕疵才辦保
      留（僅得請求減少價金或另行交付相同之物），而係自始
      無付款之意思，目的在於讓被上訴人誤信其已匯出款項而
      先行交付成品鞋，意圖上訴人鞋堡公司不法所有，施詐術
      使被上訴人陷於錯誤而將前開12,287雙及2,035雙成品鞋
      交付。上訴人謂因被上訴人交付之成品鞋有瑕疵才將電匯
      撤回云云，即無可採。被上訴人主張上訴人甲○○有故意
      詐欺之侵權行為，堪可信為真實。
      本院95年度上易字第209號刑事判決亦同認上訴人甲○○
      之上述「明知須付出美金10萬元，作為取得貨品之對價，
      竟以先匯款又辦保留，再於下個營業日撤銷匯款之方法，
      使被上訴人陷於錯誤而交付貨品」行為，犯刑法詐欺罪，
      判處有期徒刑6月確定在案，亦採相同見解。
    (三)按因契約互負債務者，除自己有先為給付之義務者外，於
      他方當事人未為對待給付前，民法第264條第1項規定，得
      拒絕自己之給付。而所謂同時履行之抗辯，乃因成立或履
      行上有牽連關係之雙務契約而生，倘雙方之債務，本於同
      一雙務契約而發生，且其一方之給付與他方之給付，立於
      互為對待給付之關係者，即可主張同時履行抗辯。本件由
      系爭調解協議，第1點所定被上訴人與上訴人鞋堡公司之
      互為給付義務，並未約定何者有先為給付義務；而由第2
      點之約定可知，本件被上訴人之交付12,287 雙鞋子與上
      訴人鞋堡公司匯款美金10萬元二者間在成立上有牽連關係
      ，係立於互為對待給付之關係。是倘上訴人鞋堡公司不依
      該調解協議匯款美金10萬元，被上訴人得主張同時履行抗
      辯而拒絕交付貨物，本件被上訴人乃因上訴人甲○○先行
      傳真電匯證實書所造成之客觀存在事實，通常均會誤信已
      有匯款，依吾人智識經驗判斷，通常均有發生如被上訴人
      之將12,287雙及另二批2,035雙成品鞋交付上訴人鞋堡公
      司之無法主張匯款美金10萬元同時履行之同樣損害結果，
      施用詐術與發生損害二者間具有相當因果關係。上訴人辯
      稱：被上訴人係履行調解協議民事債務而交付成品鞋予鞋
      堡公司，並非因其施用詐術而交付云云，尚無可採。
    (四)次按侵權行為法之基本目的在於填補實際所受損害；又詐
      欺係施用詐術於他人的意思決定，應構成民法第184條第1
      項後段之侵權行為，受詐欺而無法主張調解協議之匯款同
      時履行抗辯而先行交付成品鞋，在經依法撤銷其因受詐欺
      所為意思表示前，亦得依侵權行為法則請求賠償實際所受
      損害（最高法院63年度第2次民事庭庭推總會決議(二)、67
      年第13次民事庭庭推總會議決定）。本件被上訴人雖仍得
      依系爭調解協議書向上訴人請求，惟其既受有不能主張匯
      款美金10萬元同時履行抗辯及交付另二批2,035雙成品鞋
      之價金美金24,496.55元之損害，上訴人鞋堡公司復迄仍
      尚未給付，被上訴人自得依侵權行為法則請求上訴人甲○
      ○賠償實際所受損害。
    (五)嗣經被上訴人向大陸地區東莞法院聲請執行受償上訴人鞋
      堡公司之擔保金美金73,389元（人民幣607,400元），抵
      償系爭調解協議第1點所載之美金10萬元，另扣減短交24
      雙成品鞋之價金美金223.2元，共計26,387.8元未受償，
      加計隨同出貨2,035雙成品鞋價金美金24,496.55元，被上
      訴人主張因上訴人甲○○詐欺之侵權行為所受損害金額尚
      有美金50,884.35元，應堪信為真實。
七、按法人對於其董事或其他有代表權之人因執行職務所加於他
    人之損害，與該行為人連帶負賠償之責任，民法第28條定有
    明文。所謂「執行職務」，應包括外觀上足認為法人之職務
    行為，或與職務行為在社會觀念上有適當牽連關係之行為在
    內。上訴人甲○○為上訴人鞋堡公司之代表人，明知依兩造
    之系爭調解協議內容應對待給付，作為取得被上訴人交付鞋
    子之對價，詎竟以辦理電匯、傳真電匯證實書隨即辦理保留
    ，再於下個營業日撤銷電匯之方法，使被上訴人接到電匯證
    實書傳真陷於上訴人確已交付美金之錯誤而交付成品鞋。核
    上訴人甲○○之行為，在於使被上訴人交付成品鞋，屬代表
    上訴人鞋堡公司執行職務之行為，則上訴人甲○○上開詐欺
    侵權行為造成被上訴人之損害美金50,884.35元，上訴人鞋
    堡公司自應與上訴人甲○○負連帶賠償責任。另公司法第23
    條係規定公司負責人之賠償責任，被上訴人據以主張上訴人
    鞋堡公司應與侵權行為之上訴人甲○○負連帶賠償責任即屬
    無據，要併敘明
八、另上訴人主張被上訴人所交付之訂單號碼F-93821號之344雙
    成品鞋有「殘缺不全之半成品」之瑕疵，惟為被上訴人所否
    認。參以兩造均不爭執正常交貨程序為當場點交，如有不合
    格者則剔除掉，不列入裝箱彌封，益見兩造交易習慣為當場
    驗貨，合格始裝箱彌封（見原審卷第192頁），鞋堡公司既
    未依交易習慣當場驗貨或提出任何異議，嗣後以被上訴人所
    交之成品鞋有瑕疵再事爭執，實不足取。況縱被上訴人所交
    付之前開成品鞋有如上訴人所指之瑕疵，惟由上訴人兼鞋堡
    公司之法定代理人甲○○於刑一審案自陳：「我們是4月8日
    將主要的貨品取回，而於4月9日檢查該貨品，發現有瑕疵，
    而我發現該貨品有瑕疵時，我沒有告訴自訴人（即東莞大茂
    鞋業有限公司代表人乙○○），亦無與自訴人聯繫或協調。
    」等語（見原審卷第75頁即刑一審卷第180頁）。上訴人所
    指該成品鞋為「殘缺不全之半成品」，此非屬依通常之檢查
    不能發見之瑕疵，上訴人取貨時本應從速檢查其所受領之成
    品鞋本即可發見。縱取貨時因時間急迫而未當場驗收，然嗣
    發見有應由被上訴人負擔保責任之「殘缺不全之半成品」瑕
    疵時，亦應通知被上訴人，則鞋堡公司怠於為前開通知，參
    以民法第356條第1項、第2項規定意旨，亦視為承認其所受
    領之物。上訴人主張就訂單號碼F-93821之成品鞋瑕疵另行
    委託華南鞋廠加工之費用主張減少價金，洵屬無據，不應准
    許。又兩造不爭執者為F-93822號訂單短少交付24雙，並非
    F-938 21號之訂單，上訴人主張F-93821號訂單短少交付24
    雙成品鞋，主張減少價金201.6元，要無足採。
九、按因故意侵權行為而負擔之債，其債務人不得主張抵銷，民
    法第339條定有明定。本件上訴人甲○○有上開故意侵權行
    為，上訴人鞋堡公司依民法第28條規定負連帶賠償責任，被
    上訴人自得依侵權行為之法律關係，請求上訴人連帶賠償
    50,884.35元美金之損害，如前所述，則縱如鞋堡公司所稱
    其於調解協議成立前之94年3月8日代被上訴人墊付其他款項
    共計美金5萬元，此不在系爭調解協議所謂成品鞋12,287雙
    加工費以及由東莞大茂公司採購材料款之美金10萬元內，對
    被上訴人有美金5萬元之債權存在，惟本件債務既因故意侵
    權行為而負擔之債，揆諸首開說明，鞋堡公司亦不得以其對
    被上訴人之債權在本件主張抵銷。上訴人所為抵銷抗辯，亦
    無足取。
十、綜上所述，被上訴人主張上訴人甲○○為上訴人鞋堡公司之
    代表人，在兩造成立系爭調解協議後，故意以辦理電匯後以
    傳真電匯證實書隨即辦理保留，再於下個營業日撤銷電匯之
    詐術方法，使被上訴人接到電匯證實書傳真陷於上訴人確已
    依調解協議交付美金之錯誤而交付12,287雙及另二批2,035
    雙成品鞋予鞋堡公司，致被上訴人受有損害，在執行鞋堡公
    司之擔保金美金73,389元（人民幣607,400元）抵償後，尚
    受有美金50,884.35元之損害，如前所述。上訴人所辯均無
    足採。從而，被上訴人本於侵權行為損害賠償之法律關係，
    請求上訴人應連帶賠償美金50,884.35元，及自96年8月15日
    起至清償日止，按年息5%計算之利息，為有理由，應予准許
    。原審命上訴人連帶給付，並依聲請命供擔保後為准免假執
    行之宣告，經核於法並無不合。上訴論旨求予廢棄改判，為
    無理由，應予駁回。
十一、本件事證已臻明確，兩造其餘攻擊防禦方法及證據資料，核
    與判決結果不生影響，無一一論述必要，併予敘明。
十二、據上論結，本件上訴為無理由，依民事訴訟法第449條第1項
    、第78條，判決如主文。
中    華    民    國    97    年    7     月     8    日
                  民事第二庭    審判長法  官  丁振昌
                                      法  官  吳上康
                                      法  官  李素靖
上為正本係照原本作成。
如對本判決上訴，須於判決送達後20日內向本院提出上訴狀，未
表明上訴理由者，應於上訴後20日內，向本院提出理由書（須附
繕本）。依法須繳納裁判費並應委任律師為訴訟代理人，始得上
訴。
中    華    民    國    97    年    7     月     8    日
                                      書記官  李淑華
【附記】
民事訴訟法第466條之1：
(1)對於第二審判決上訴，上訴人應委任律師為訴訟代理人。但上
  訴人或其法定代理人具有律師資格者，不在此限。
(2)上訴人之配偶、三親等內之血親、二親等內之姻親，或上訴人
  為法人、中央或地方機關時，其所屬專任人員具有律師資格並
  經法院認為適當者，亦得為第三審訴訟代理人。
民事訴訟法第466條之2：
  上訴人無資力委任訴訟代理人者，得依訴訟救助之規定，聲請
  第三審法院為之選任律師為其訴訟代理人。


司法院資訊處製作；財團法人民間司法改革基金會備份。
